臺灣高等法院臺中分院刑事判決　　　　96年度上訴字第1360號
上　訴　人
即　被　告　丁○○
指定辯護人　本院公設辯護人　甲○○
上列上訴人因公共危險案件，不服臺灣臺中地方法院96年度訴字
第611號中華民國96年4月12日第一審判決（起訴案號：臺灣臺中
地方法院檢察署96年度偵字第2308號），提起上訴，本院判決如
下：
    主  文
原判決撤銷。
丁○○放火燒燬現供人使用之住宅，未遂，累犯，處有期徒刑
年捌月，減為有期徒刑壹年拾月。
扣案之打火機壹個及寶特瓶貳個、原內裝汽油已燃燒過之萎縮寶
特瓶壹個，均沒收。
    犯罪事實
一、丁○○於民國（下同）90年間因犯公共危險、妨害公務等罪
    ，分別被判處有期徒刑5月、拘役50日確定，於91年5月11日
    執行完畢，猶不知悔改，其與丙○○係兄弟，二人間具有家
    庭暴力防治法第3條第4款所定之家庭成員關係，丁○○自95
    年間起因不滿丙○○獨得渠父親所遺留之建地，於96年1月
    12日下午5時15分許，飲酒後（尚未達因精神障礙或其他心
    智缺陷，致其辨識行為違法之能力顯著減低，或致不能辨識
    其行為違法之能力之程度），至臺中縣烏日鄉○○路便行巷
    259號丙○○住處，惟遭丙○○拒絕並將其逐出門外，丁○
    ○因而心生不滿，明知丙○○上開住處係位屬連棟式之三層
    透天樓房，平日供丙○○及其家人居住使用之住宅，竟基於
    燒燬丙○○上開現供人使用住宅之犯意，於離開丙○○上開
    住宅後之同日下午5時23分許，先騎乘機車至台中市○○路1
    號台糖股份有限公司成功加油站，以其所有之空寶特瓶盛裝
    購買三瓶汽油，再騎乘機車至台中縣烏日鄉○○○路42號張
    羅鳳雪之雜貨店購買衛生紙1包，並將機車停放在距該雜貨
    店約10公尺、距丙○○住宅約20公尺處，然後從機車上取盛
    裝汽油之寶特瓶1瓶，走向丙○○上開住宅，將寶特瓶瓶蓋
    打開，於瓶口塞入衛生紙，同日下午5時35分許，在丙○○
    上開住宅之隔壁261號屋前（距丙○○住宅約4點5公尺），
    以其所有之打火機點燃寶特瓶瓶口所塞之衛生紙後，欲持已
    燃燒之寶特瓶擲往丙○○上開住宅時，因手指頭遭火燻及，
    疼痛難耐而失準確度，該瓶汽油被拋擲至距丙○○住宅騎樓
    鐵捲門前約2點2公尺處之馬路上起火燃燒，丙○○見狀，趕
    緊跑入屋內取出滅火器滅火，丁○○因目的未達，心猶未甘
    ，繼而至其機車停放處取出另1瓶汽油，邊走邊將瓶蓋打開
    ，於瓶口塞入衛生紙，在丙○○住宅前馬路上欲以打火機點
    燃瓶口所塞之衛生紙時，經丙○○即時持滅火器往丁○○身
    上及其所持之寶特瓶噴灑，使其無法點燃，惟其又持該寶特
    瓶走到257號前試圖點火，復經丙○○持該滅火器將其所持
    寶特瓶打落地上，並報警處理，其欲放火燒燬丙○○住宅之
    犯行因而未遂。迄同日下午5時45分許，經警趕抵現場逮獲
    丁○○，並在其身上扣得其所有之打火機1個、在其所騎乘
    之機車上扣得寶特瓶盛裝汽油1瓶、及在現場地上扣得其所
    有裝汽油而已破裂空寶特瓶1個、因燃燒而萎縮變形之寶特
    瓶一個。
二、案經臺中縣警察局烏日分局報請臺灣臺中地方法院檢察署檢
    察官偵查起訴。
    理    由
一、訊之被告丁○○對其於96年1月12日下午5時15分許，酒後至
    臺中縣烏日鄉○○路便行巷259號丙○○之住處，遭丙○○
    逐出屋外後，於同日下午5時23分許，騎乘機車至台中市○
    ○路1號台糖股份有限公司成功加油站，以其所有之空寶特
    瓶盛裝購買汽油，再騎乘機車至台中縣烏日鄉○○○路42
    號張羅鳳雪之雜貨店購買衛生紙1包，並將機車停放在雜貨
    店附近，然後從機車上取盛裝汽油之寶特瓶1瓶，走向丙○
    ○上開住宅等情坦承不諱，然矢口否認有何放火燒燬現供人
    使用住宅之犯行，辯稱：當時伊站在261號門口，先將該裝
    有汽油之寶特瓶丟在丙○○住宅前馬路上，再以打火機點燃
    衛生紙丟到地上，引燃汽油著火，後來丙○○拿滅火器噴伊
    ，伊就到派出所，當時只是要嚇丙○○，並非要放火燒丙○
    ○上開住宅云云。惟查96年1月12日下午5點多，被告丁○○
    飲用酒類後（尚未酒醉）至丙○○上開住處，因丙○○不歡
    迎而將其逐出門外，致被告甚為生氣，於離去時向丙○○告
    以要到丙○○住處縱火，嗣丙○○抱其女兒至張羅鳳雪之雜
    貨店欲購買糖果，見被告從該雜貨店出來，手上拿1包衛生
    紙，並走往其機車停放處取出盛裝汽油之寶特瓶1瓶，邊走
    邊將衛生紙塞入寶特瓶瓶口，丙○○乃請張羅鳳雪抱其女兒
    ，而尾隨被告後面，待被告走到261號屋前（距丙○○上開
    住宅約4點5公尺），以打火機點燃所持該寶特瓶瓶口所塞之
    衛生紙後，欲持已燃燒之該寶特瓶欲擲往丙○○住宅時，因
    手指頭遭火燻及，乃將該瓶汽油拋擲至丙○○住宅前馬路上
    起火燃燒（起火燃燒中心點距丙○○住宅騎樓前鐵捲門約2
    點2 公尺），丙○○見狀即趕緊跑入屋內取出滅火器滅火，
    惟被告繼而至其機車停放處取出另1瓶盛裝汽油之寶特瓶，
    並將衛生紙塞入該寶特瓶瓶口，再走到丙○○住宅前馬路上
    欲以打火機點燃時，經丙○○持滅火器往其身上及其所持之
    寶特瓶噴灑，被告因而無法點燃，但被告又持該瓶汽油走到
    257 號前試圖點火，復經丙○○持該滅火器將被告所持之寶
    特瓶打落地上，並報警處理，當時丙○○住宅騎樓前之鐵捲
    門未關，在鐵捲門內之騎樓左邊放有狗籠、裝礦泉水的紙箱
    、燒紙錢之鐵桶，右邊放有置物櫃、鞋櫃，中間擺放機車，
    且均未被燒到等情，業據證人即被害人丙○○於偵查中及原
    審結證在卷（見偵查卷第40至42頁、原審卷第65至68頁）；
    且證人即到場處理本件縱火案之台中縣警察局烏日分局烏日
    派出所警員游明賢於原審審理時具結證稱：伊等到達現場時
    ，被告是坐在地上，意識算是清楚，被告承認火是他放的，
    也承認有喝酒，對答意識清楚，製作筆錄時被告意識清楚；
    而被害人住處是3樓透天厝，有騎樓，地勢比馬路高，當時
    鐵捲門是打開的，騎樓處鐵捲門內有堆放紙箱、停放機車等
    ，都沒有被燒到，依火燃燒邊緣位置距離鐵捲門最近的位置
    測量，燃燒地點到被害人住處鐵捲門的距離是1點3公尺，燃
    燒地點到被害人騎樓鋁門距離是4點8公尺；而扣案之3個寶
    特瓶，其中1瓶裡面裝有汽油，吊在機車鑰匙那邊，在地上
    看到另外2瓶都是空瓶，1瓶燃燒後已經萎縮變形，另1瓶沒
    有燃燒的痕跡，該2瓶都已經沒有瓶蓋；另偵查卷之現場照
    片2張是伊同事拍攝的，白色部分可能是滅火器噴出來的白
    粉加上反光，當時天色已暗，有按閃光燈，亮光可能是反光
    ，不是火光等語（見原審卷第56至61頁）；另證人張羅鳳雪
    於原審審理時到庭具結證稱：伊雜貨店地址是成功東路42號
    ，距便行巷259號5間房子；當天被告有到伊雜貨店購買1包
    衛生紙；另丙○○抱小孩到伊雜貨店要來買糖果，有要伊幫
    忙抱小孩，伊沒有看到丙○○滅火，是後來警車來的時候伊
    才出來看，當時火已經熄滅了等語（見原審卷第68、69頁）
    ；參以被告於96年1月12日警詢時供稱：「我於96年1月12日
    17時35 分許，到我弟弟丙○○烏日鄉○○路便行巷259號住
    宅前縱火；因我今天到丙○○家中找他談論土地問題，尚未
    講到就遭丙○○毆打，因而我很生氣才會去買汽油回來，到
    丙○○家縱火；警方於96年1月12日17時45分，到達烏日鄉
    ○○村○○路便行巷259號前查獲我涉嫌縱火；我所攜帶前
    往縱火之汽油是在台中市○○路台糖加油站所購買，共3瓶
    ，新台幣106元；我當時買汽油回來時，我只記得我有用衛
    生紙插入汽油瓶口，我點火後要丟進丙○○家，但該瓶寶特
    瓶掉在馬路上著火，我隨後要點第2瓶時，就被丙○○將汽
    油瓶打在地上並報警處理」等語（見偵查卷第7、8頁）；而
    警員到達現場後，被告意識算是清楚，且承認火是他放的，
    也承認有喝酒，對答意識清楚，於警局製作筆錄時被告意識
    清楚等情，亦據證人即警員游明賢於原審審理時證述明確（
    見原審卷第61頁）；是被告於警詢時既已自承「用衛生紙插
    入汽油瓶口，點火後要丟進丙○○家」，且證人丙○○所證
    「被告於離去時向伊告以要到伊住處縱火」、及「被告以打
    火機點燃所持該寶特瓶之衛生紙後，於手持已燃燒之該寶特
    瓶欲擲往伊住宅時，因手指頭遭火燻到，乃向前擲至伊住宅
    前馬路上起火燃燒」，參以被告所購汽油計三瓶，而不只一
    瓶，及其第一次以所持已燃燒之一瓶寶特瓶汽油欲擲往被害
    人住宅時，因手指頭遭火燻及疼痛難耐而失準確度，乃向前
    擲至被害人住宅騎樓鐵捲門前約2點2公尺處之馬路上起火燃
    燒後，仍再次走至其機車停放處，取出另1瓶汽油並於瓶口
    處塞入衛生紙，欲以打火機點燃，足見被告並非單純係為恐
    嚇丙○○而已，應認被告已著手於放火燒燬他人住宅之行為
    ，被告所辯僅係恐嚇而無意放火云云，應係避重就輕之詞，
    並無足採。至於被告固係與被害人為家產起糾紛，然而被告
    所爭者乃另一筆土地應由其子或由被害人丙○○繼承，並非
    丙○○住處之房屋，業據被告供明在卷，被告及其辯護人辯
    稱被告主觀上豈能縱火燒燬可能是自己家產之物云云，自不
    足採；另證人陳志明（被告之弟弟）於原審雖證述被告經常
    為家產之事嚷著要縱火，但在此之前並未真的縱火云云，但
    本件被告係在飲酒後所為，且在揚言放火燒屋後，旋即購買
    3瓶汽油，再返回丙○○住處點燃汽油瓶丟向丙○○住屋前
    ，其行為已非單純恐嚇而已，自不能以被告先前僅有恐嚇言
    詞而否定本件放火之事實。此外並有證人丙○○所提案發後
    所拍攝之現場照片12張（見原審卷第77至82頁），及證人游
    明賢所提96年3月27日所拍攝之現場照片4張（見原審卷第75
    、76頁）、被告購買汽油之統一發票一張、警繪現場圖、96
    年1月12日所拍攝之現場照片2張、扣案寶特瓶之照片2張附
    卷可稽（以上見偵查卷第19至22頁）及打火機1個、內裝汽
    油之寶特瓶1個（於入贓物庫時已將汽油倒出）、已破裂原
    盛裝汽油之空寶特瓶1個、已燃燒過而萎縮變形之保特瓶1
    個扣案可證，事證明確，其犯行堪以認定。
二、核被告丁○○所為，係犯刑法第173條第3項、第1項之放火
    燒燬現供人使用之住宅未遂罪。公訴意旨認被告所為，係犯
    刑法第173條第3項、第1項之放火燒燬現有人所在之建築物
    未遂罪，惟被害人上開住處位屬連棟式之三層透天樓房，平
    日係供被害人及其家人居住使用之住宅，此經被害人陳明在
    卷，足見被告所為，應係犯刑法第173條第3項、第1項之放
    火燒燬現供人使用之住宅未遂罪，上開公訴意旨尚有誤會，
    併此敘明。被告與被害人係兄弟，2人間具有家庭暴力防治
    法第3條第4款所定之家庭成員，被告實施上開家庭暴力行為
    而成立刑法之放火燒燬現供人使用之住宅未遂罪，係屬家庭
    暴力防治法第2條第2項所稱之家庭暴力罪。又被告已著手於
    放火燒燬現供人使用之住宅之行為，而未發生燒燬該住宅之
    結果，為未遂犯，爰依刑法第25條第2項之規定減輕其刑。
    查被告於90年間因犯公共危險、妨害公務罪，經本院分別判
    處有期徒刑5月、拘役50日確定，並於91年5月11日執行完畢
    ，有台灣高等法院被告前案紀錄表附卷可稽，其於5年內故
    意再犯本件有期徒刑以上之罪，為累犯，應依法加重其刑。
    原審認被告丁○○罪證明確，予以論罪科刑，固非無見；惟
    中華民國96年罪犯減刑條例業經公佈施行，本件被告犯罪在
    96年4月24日以前，原審未及適用上開減刑條例予以減刑，
    尚有未洽，被告上訴意旨以其僅係恐嚇被害人而已並非放火
    云云，指摘原判決不當，雖無理由，但原判決既有上開可議
    之處，自應由本院撤銷改判。爰審酌被告因家產之爭，竟心
    生放火報復念頭，而為本案犯行，惡性非輕，姑念被告所為
    尚未燒及被害人住宅，並為促被告與被害人和睦相處，及其
    犯罪之動機、目的、手段、對社會所生危害與犯罪後態度等
    一切情狀，從輕量處如主文第2項所示之刑，並依中華民國
    96年罪犯減刑條例第2條第1項第3款減輕其刑2分之1。扣案
    之打火機1個及寶特瓶2個（其中1個所裝汽油於入贓物庫時
    ，已將汽油倒出）、已燃燒過而萎縮變形之寶特瓶1個，均
    係被告所有，且為其供本件犯罪所用或預備之物，依刑法第
    38 條第1項第2款併予宣告沒收。
三、據上論斷，應依刑事訴訟法第369條第1項前段、第364條、
    第299條第1項前段，刑法第173條第3項、第1項、第25條第2
    項、第47條第1項、第38條第1項第2款，中華民國96年罪犯
    減刑條例第2條第1項第3款、第7條，判決如主文。
本案經檢察官乙○到庭執行職務。
中　　華　　民　　國　　96　　年　　8 　　月　　8 　　日
            刑事第十庭  審判長法  官  林  照  明
                              法  官  蔡  名  曜
                              法  官  李  平  勳
上列正本證明與原本無異。
如不服本判決，應於送達後10日內向本院提出上訴狀（須附繕本
）。
                              書記官  許  哲  禎
中　  華　 　民　　國　 96　　年 　 8 　  月　  13  　日
附錄論罪科刑法條
刑法第173條：
放火燒燬現供人使用之住宅或現有人所在之建築物、礦坑、火車
、電車或其他供水、陸、空公眾運輸之舟、車、航空機者，處無
期徒刑或7年以上有期徒刑。
失火燒燬前項之物者，處1年以下有期徒刑、拘役或5百元以下罰
金。
第1項之未遂犯罰之。
預備犯第1項之罪者，處1年以下有期徒刑、拘役或3百元以下罰
金。
